【裁判字號】    97,審易,2678
【裁判日期】    980415
【裁判案由】    業務侵占
【裁判全文】
臺灣高雄地方法院刑事判決            97年度審易字第2678號
公  訴  人  臺灣高雄地方法院檢察署檢察官
被      告  甲○○
上列被告因業務侵占案件，經檢察官提起公訴（97年度偵字第28
164 號），嗣因被告於準備程序進行中就被訴事實為有罪陳述，
經告知簡式審判程序之旨並聽取當事人意見後，本院裁定由受命
法官獨任進行簡式審判程序並判決如下：
    主  文
甲○○連續意圖為自己不法之所有，而侵占對於業務上所持有之
物，處有期徒刑壹年，減為有期徒刑陸月，如易科罰金，以銀元
佰元即新台幣玖佰元折算壹日。
    事  實
一、甲○○前自民國94年8 月間起，受雇於址設高雄縣鳳山市○
    ○街107 號「巨弘昇有限公司（以下稱巨弘昇公司）」擔任
    業務員，工作內容為代表該公司對外銷售貨物並代為收受貨
    款，係從事業務之人。緣甲○○因個人財務狀況不佳，一時
    需款孔急，詎其明知依據巨弘昇公司帳務流程規定，倘自客
    戶處收受款項後均須如數解繳公司，不得擅自予以處分或挪
    用，竟意圖為自己不法所有而基於侵占業務上所持有款項之
    概括犯意，先後於如附表所示時間（起訴書誤載部分均更正
    如附表所示），連續多次將該附表所示客戶所繳交之款項擅
    自侵占入己而逕自挪用，共計新台幣35萬6127元。嗣經巨弘
    昇司稽核帳目後察覺有異，始循線查悉上情。
二、案經巨弘昇公司訴請台灣高雄地方法院檢察署檢察官偵查起
    訴。
    理  由
一、本件被告甲○○所犯係修正前刑法第336 條第2 項業務侵占
    罪，其法定刑為死刑、無期徒刑、最輕本刑為3 年以上有期
    徒刑以外之罪，於準備程序進行中被告就被訴事實為有罪陳
    述，由受命法官告知簡式審判程序要旨並聽取其與公訴人之
    意見，經被告同意適用簡式審判程序後，本院亦認無不得或
    不宜改依簡式審判程序進行之處，爰依刑事訴訟法第273 條
    之1 第1 項、第284 條之1 規定，本院合議庭裁定由受命法
    官獨任進行簡式審判程序，合先敘明。
二、前揭事實，業經證人鍾水樹先後於偵查及本院審理中指證綦
    詳，並提出領貨與繳款單暨每日付款明細表各12紙，銷售物
    品明細表11份，估價單3 紙，勞工保險卡及侵占款項明細表
    各1 件在卷可稽，復據被告於本院審理中坦認上情不諱，足
    徵其自白核與事實相符，堪予採信。按業務侵占罪之成立，
    以因執行業務而持有他人之物為前提，倘行為人基於業務關
    係合法持有他人之物，而於持有狀態繼續中，擅自處分或易
    持有為所有之意思而逕為所有人之行為，即足當之。查被告
    平素既以代理巨弘昇公司向客戶收取款項為業務內容，詎其
    竟將所收取如附表所示款項擅自挪為己用，是被告所為業已
    該當刑法業務侵占罪之構成要件甚明。綜前所述，本件事證
    明確，被告前揭業務侵占犯行洵堪認定，應依法論科。
三、本案相關之法律比較適用：
    查被告於前開行為後，刑法第33條、第56條及第41條業經總
    統於94年2 月2 日修正公布，並依刑法施行法第10條之1 規
    定自95年7 月1 日施行。另於95年6 月14日公布刑法施行法
    第1 條之1 ，除變更刑法分則編所定罰金貨幣單位為新臺幣
    外，並分別提高罰金數額為3 倍或30倍。職是，本件自應就
    被告行為前、後相關法律有修正者，依前揭規定加以比較適
    用。故本件針對新舊法比較部分，除引用檢察官聲請簡易判
    決處刑書所述外，另補充如下：
  (一)修正前刑法第336 條第2 項業務侵占罪原規定法定刑為「6
    月以上5 年以下有期徒刑，得併科3 千元以下罰金」，且依
    修正前刑法第33條第5 款規定罰金數額應為1 元以上；然依
    刑法施行法第1 條之1 規定，修正後該罪之法定刑度應為「
    6 月以上5 年以下有期徒刑，得併科新台幣9 萬元以下罰金
    」，而修正後刑法第33條第5 款提高罰金數額為新臺幣1 千
    元以上，並以百元計算之。是以該罪修正後關於有期徒刑、
    拘役等自由刑雖未加以變更，惟就罰金數額下限則予以提高
    ，故修正後之法律效果對行為人而言較屬不利，從而本件應
    依刑法第2 條第1 項前段，適用行為時、即修正前刑法336
    條第2 項之規定。
  (二)又被告行為後，刑法第56條關於連續犯規定業已修正刪除，
    此一刪除雖非犯罪構成要件之變更，但顯已影響行為人刑罰
    之法律效果，自屬法律變更。經查：被告先後挪用如附表所
    示各筆代收款項，主觀上顯係基於同一業務侵占之犯意，客
    觀上逐次實施數次行為而具連續性，進而侵害同性質之法益
    ，惟因其各次行為依一般社會健全觀念，在時間差距上，可
    以分開，在刑法評價上，各具獨立性，每次行為皆可獨立成
    罪，是依修正前刑法第56條之規定，本得適用連續犯規定而
    論以一罪，並得加重其刑至二分之一，惟因修正後刑法刪除
    前開連續犯規定，以致前揭數次構成要件行為須依法分別論
    以數罪而併罰之，依新法第2 條第1 項規定比較新、舊法之
    結果，仍以行為時、即修正前刑法第56條規定較有利於被告
    （最高法院95年第8 次刑事庭會議決議亦採同一見解）。故
    本件應依修正前刑法第56條作為被告論罪科刑之基礎。
  (三)按被告犯罪後法律有變更，而比較行為時及裁判時之法律時
    ，應就與罪刑有關之共犯、未遂犯、結合犯以及累犯加重、
    自首減輕、暨其他法定加減原因與加減例等一切情形，比較
    其全部之結果，而為整體之適用，不能割裂而分別適用新舊
    法有利之條文（最高法院95年度台上字第3735號判決意旨參
    照）。本件經依前述業務侵占罪之法定刑及是否論以連續犯
    等規定合併比較之結果，爰認修正前刑法相關規定較有利於
    被告，故應以修正前刑法採為論罪科刑之依據。
  (四)另查，修正前刑法第41條第1 項前段原規定：「犯最重本刑
    為5 年以下有期徒刑以下之刑之罪，而受6 個月以下有期徒
    刑或拘役之宣告，因身體、教育、職業、家庭之關係或其他
    正當事由，執行顯有困難者，得以1 元以上3 元以下折算一
    日，易科罰金」，且被告行為時之易科罰金折算標準，依修
    正前罰金罰鍰提高標準條例第2 條前段（現已刪除）之規定
    ，本係就其原定數額提高為100 倍折算1 日，故被告行為時
    之易科罰金折算標準乃以銀元3 百元折算1 日，經折算後應
    以新臺幣9 百元折算為1 日。惟修正後刑法第41條第1 項前
    段則改以：「犯最重本刑為5 年以下有期徒刑以下之刑之罪
    ，而受6 個月以下有期徒刑或拘役之宣告者，得以新臺幣1
    千元、2 千元或3 千元折算一日，易科罰金」，乃就易科罰
    金折算標準予以提高。從而比較修正前、後所定易科罰金折
    算標準，當以修正前規定較有利於被告，故應依刑法第2 條
    第1 項前段，適用行為時、即修正前刑法第41條第1 項前段
    規定，以定其易科罰金折算標準。
四、核被告甲○○所為，係犯修正前刑法第336 條第2 項業務侵
    占既遂罪。被告先後多次業務侵占犯行，時間緊接且犯罪基
    本構成要件相同，顯係基於概括犯意反覆為之，應依修正前
    刑法第56條規定論以連續犯並加重其刑。爰審酌被告犯罪之
    動機、目的及手段，與其利用告訴人公司之信任，先後多次
    侵占公司財物，所侵占款項數額雖非甚鉅，然佐以被告先前
    同因涉犯業務侵占罪，經法院判決有罪並宣告緩刑在案，此
    有卷附台灣高等法院被告前案紀錄表1 份可參，是其猶不知
    警惕，復行實施本件犯行，雖未構成累犯，亦足見其法治觀
    念薄弱；再者，被告犯罪後雖能坦承全部犯行，惟參諸其於
    本件案發後雖與告訴人公司達成和解，但事後並未確實依約
    履行，顯有利用和解手段以期逃避刑事責任之虞，惡性非輕
    ，自有嚴懲之必要等一切情狀，遂量處如主文所示之刑。又
    被告前揭犯罪時間係在96年4 月24日以前，合於中華民國96
    年罪犯減刑條例所定減刑條件，應減為如主文所示之刑，並
    依修正前刑法第41條第1 項前段諭知易科罰金折算標準，以
    資懲儆。
據上論斷，應依刑事訴訟法第273 條之1 第1 項、第299 條第1
項前段，刑法第2 條第1 項前段，修正前刑法第336 條第2 項、
第56條、第41條第1 項前段，修正前罰金罰鍰提高標準條例第1
條前段，罰金罰鍰提高標準條例第2 條，中華民國96年罪犯減刑
條例第2 條第1 項第3 款、第7 條、第9 條，判決如主文。
中    華    民    國    98    年    4     月    15    日
                  刑事第十庭  法  官    陳明呈
以上正本證明與原本無異。
如不服本判決應於收受送達後10日內向本院提出上訴書狀，並應
敘述具體理由；如未敘述上訴理由者，應於上訴期間屆滿後20日
內向本院補提理由書（均須按他造當事人之人數附繕本）「切勿
逕送上級法院」。
中    華    民    國    98    年    4     月    15    日
                              書記官    張琇晴
附錄本判決論罪科刑之法條
修正前中華民國刑法第336 條 (公務公益侵占罪、業務侵占罪)
對於公務上或因公益所持有之物，犯前條第1 項之罪者，處1 年
以上7 年以下有期徒刑，得併科5 千元以下罰金。
對於業務上所持有之物，犯前條第1 項之罪者，處6 月以上5 年
以下有期徒刑，得併科3 千元以下罰金。
前二項之未遂犯罰之。
附表：
┌──┬──────┬──────┬──────────┐
│編號│ 收款日期   │客戶名稱    │侵占金額（新台幣）  │
├──┼──────┼──────┼──────────┤
│  │95年2 月24日│不詳        │22560元             │
├──┼──────┼──────┼──────────┤
│  │95年3 月28日│不詳        │18243元             │
├──┼──────┼──────┼──────────┤
│  │95年4 月6 日│檳榔世家    │7500元              │
├──┼──────┼──────┼──────────┤
│  │95年4 月6 日│明新商號    │4410元              │
├──┼──────┼──────┼──────────┤
│  │95年4 月6 日│東豐        │5860元              │
├──┼──────┼──────┼──────────┤
│  │95年4 月6 日│我好運KS    │18005元             │
├──┼──────┼──────┼──────────┤
│  │95年4 月6 日│敏益商號    │19739元             │
├──┼──────┼──────┼──────────┤
│  │95年4 月17日│黑玫瑰      │7784元              │
├──┼──────┼──────┼──────────┤
│  │95年4 月18日│日隆商號    │8120元              │
├──┼──────┼──────┼──────────┤
│  │95年4 月18日│雙東        │5226元              │
├──┼──────┼──────┼──────────┤
│  │95年4 月19日│佳美商店    │8247元              │
├──┼──────┼──────┼──────────┤
│  │95年4 月20日│明新商號    │63691元             │
├──┼──────┼──────┼──────────┤
│  │95年4 月21日│黑玫瑰      │1421元              │
├──┼──────┼──────┼──────────┤
│  │95年4 月21日│順市        │2500元              │
├──┼──────┼──────┼──────────┤
│  │95年4 月21日│福來        │8645元              │
├──┼──────┼──────┼──────────┤
│  │95年4 月21日│一流        │4275元              │
├──┼──────┼──────┼──────────┤
│  │95年4 月21日│大腳ㄚ      │27655元             │
├──┼──────┼──────┼──────────┤
│  │95年4 月21日│上光        │31475元             │
├──┼──────┼──────┼──────────┤
│  │95年4 月25日│五甲代天府  │2698元              │
├──┼──────┼──────┼──────────┤
│  │95年4 月25日│裕國        │2560元              │
├──┼──────┼──────┼──────────┤
│  │95年4 月25日│雙東        │1774元              │
├──┼──────┼──────┼──────────┤
│  │95年4 月26日│阿興        │1510元              │
├──┼──────┼──────┼──────────┤
│  │95年4 月26日│佳美商店    │759元               │
├──┼──────┼──────┼──────────┤
│  │95年4 月27日│明新商號    │4101元              │
├──┼──────┼──────┼──────────┤
│  │95年4 月28日│四季        │5000元              │
├──┼──────┼──────┼──────────┤
│  │95年4 月28日│紅豆檳榔    │7385元              │
├──┼──────┼──────┼──────────┤
│  │95年4 月28日│佳美商店    │15999元             │
├──┼──────┼──────┼──────────┤
│  │95年4 月28日│明新商號    │15043元             │
├──┼──────┼──────┼──────────┤
│  │95年4 月28日│上光        │6781元              │
├──┼──────┼──────┼──────────┤
│  │95年4 月28日│雙東        │650元               │
├──┼──────┼──────┼──────────┤
│  │95年4 月29日│敏益商號    │10261元             │
├──┼──────┼──────┼──────────┤
│  │95年5 月25日│夏士昌      │16250元             │
├──┼──────┴──────┼──────────┤
│    │總計                      │356127元            │
└──┴─────────────┴──────────┘


司法院資訊處製作；財團法人民間司法改革基金會備份。
